【裁判字號】    90,家上,192
【裁判日期】    901127
【裁判案由】    確認離婚無效等
【裁判全文】
臺灣高等法院民事判決  九十年度家上字第一九二號
    上  訴  人  乙○○
    被  上訴人  甲○○
右當事人間確認離婚無效等事件，上訴人對於中華民國九十年五月十八日臺灣桃園地
方法院九十年度家訴字第一三號第一審判決提起上訴，本院判決如左：
    主    文
上訴駁回。
第二審訴訟費用由上訴人負擔。
原判決主文第一項更正為「確認兩造婚姻關係存在」。
    事實及理由
一、按確認之訴非原告有即受確認判決之法律上利益者，不得提起。所謂即受確認判
    決之法律上利益，係指法律關係之存否不明確，原告主觀上認其在法律上之地位
    有不安之狀態存在，且此種不安之狀態，能以確認判決將之除去者而言（最高法
    院五十二年度台上字第一二四０號判例意旨參照）。本件被上訴人主張兩造雖已
    有離婚之外觀，惟因兩造離婚之形式要件不具備，認有離婚無效之原因，乃請求
    確認兩造間婚姻關係存在，此有起訴狀附卷可稽（見原審卷第四頁），是兩造之
    婚姻關係是否存在不明確，致被上訴人法律上地位有不安之狀態，揆諸前開說明
    ，被上訴人提起確認兩造婚姻關係存在之訴，即有受確認判決之法律上利益，應
    准予提起，合先敘明。又被上訴人於原審請求之聲明，係確認兩造婚姻關係存在
    ，而原判決主文第一項雖諭知「確認原告與被告之離婚無效」，核與被上訴人請
    求之聲明固有未合，但被上訴人主張兩造婚姻關係存在，既係緣於離婚有無效之
    基礎事實，已如前所述，因此原審判決確認兩造離婚無效（按離婚無效所生之結
    論便是婚姻關係仍然存在），並未逾越被上訴人主張之事實而為判決，故無所謂
    訴外裁判之問題。況所謂訴訟程序有重大瑕疵，係指第一審違背訴訟程序之規定
    ，其違背與判決內容有因果關係，或因訴訟程序違背規定，不適於為第二審辯論
    及判決之基礎而言（最高法院四十八年度台上字第一二七號判例意旨參照）。本
    件原審依被上訴人主張之原因事實據以判決，縱令判決結論有所不當，核與訴訟
    程序是否有重大瑕疵無涉，上訴人據以抗辯原審訴訟程序有重大瑕疵，請求廢棄
    發回，殊無足取。再者，原審判決之程序自民國九十年三月二十三日起即行言詞
    辯論程序，歷經九十年四月二十日、九十年五月四日之言詞辯論後，訂期於九十
    年五月十八日宣判，是原審已予上訴人於歷次言詞辯論期日充分提出攻擊防禦方
    法，此有各該言詞辯論筆錄附卷可考（見原審卷第十七至十八、三二至三四、三
    八至四０頁），而上訴人於本院既未提出新攻擊防禦方法，即上訴人於原審顯就
    其攻擊防禦方法已為完足之辯論，上訴人主張原審判決突襲，未予以充分準備，
    並請求廢棄發回原審更為審判云云，亦無足取。
二、又關於訴訟上自認及不爭執事實之效力之規定，在撤銷婚姻、離婚或夫妻同居之
    訴，於撤銷婚姻、離婚或拒絕同居之原因、事實，不適用之；在婚姻無效或確認
    婚姻成立或不成立之訴，於婚姻無效或不成立及婚姻有效或成立之原因、事實，
    不適用之，民事訴訟法第五百七十四條第二項定有明文。本件係確認婚姻關係存
    在之訴，核非屬上開民事訴訟法第五百七十四條第二項列舉之人事訴訟程序，故
    而關於訴訟上自認、不爭執事實之效力規定，於此仍有適用，核先敘明。
三、本件被上訴人主張兩造於六十三年結婚，婚後育有八名子女，期間上訴人均甚正
    常，嗣竟發現上訴人在外與他人發生不正常關係，兩造乃於八十九年十月中旬協
    商暫時分居，上訴人旋即於八十九年十月卅一日託言欲自行獨立生活，竟攜兩願
    離婚書請被上訴人簽名，被上訴人只同意分居，惟因受上訴人誤導欺瞞兩願離婚
    書係為方便其生活，被上訴人乃在兩願離婚書上簽名，並協同上訴人至桃園縣龍
    潭鄉（以下簡稱龍潭鄉）戶政機關辦理離婚登記；然被上訴人並未有離婚之意願
    ，且兩願離婚書上兩名證人李錄興、廖清涼之姓名早由上訴人自行簽立，該證人
    並無法知悉兩造是否有離婚之意思，兩造離婚之形式要件顯未具備，顯有無效之
    原因，兩造之婚姻關係仍應存在，惟因兩造前已至戶籍機關辦理離婚登記，已有
    婚姻關係消滅之外觀，爰訴請確認兩造婚姻關係存在（被上訴人於原審另請求上
    訴人應協同辦理塗銷八十九年十月三十一日龍潭鄉戶政事務所之離婚登記，此部
    分經原審判決被上訴人敗訴，被上訴人就此部分並未提起上訴，故而此部分不在
    本院審究之範圍）。原審判決確認兩造離婚無效，上訴人不服提起上訴，被上訴
    人並聲明上訴駁回。備位聲明(一)原判決關於確認兩造離婚無效部分廢棄。(二)右廢
    棄部分，確認兩造婚姻關係存在。
四、上訴人則以兩造已協議離婚，上訴人乃書立兩願離婚書，交由被上訴人簽名蓋章
    ，兩願離婚書上之證人李錄興、廖清涼，係上訴人之好友，被上訴人並不認識，
    雖被上訴人在兩願離婚書上簽名之前，證人李錄興、廖清涼即先在證人欄上蓋印
    ，惟此係因被上訴人要求上訴人先填妥兩願離婚書，上訴人並未欺瞞被上訴人簽
    名，縱證人簽名為未符法定要件，惟原審竟將被上訴人所請求確認兩造婚姻關係
    存在之聲明，判決宣示為確認兩造之離婚無效，實於法未合。上訴人上訴聲明(一)
    原判決不利上訴人部分廢棄。(二)右廢棄部分，被上訴人在第一審之訴駁回。
五、被上訴人主張兩造於六十三年結婚，嗣兩造於八十九年十月三十一日在兩願離婚
    書上簽名蓋章，並至龍潭鄉戶政事務辦理離婚登記之事實，業據提出戶籍謄本、
    兩願離婚書為證（見原審卷第九至十二頁），且為上訴人所不爭執，堪信被上訴
    人主張前揭事實為真。
六、按兩願離婚，應以書面為之，有二人以上證人之簽名並應向戶政機關為離婚之登
    記，民法第一千零五十條定有明文。又民法第一千零五十條所謂二人以上證人之
    簽名，固不限於做成離婚證書之時為之，亦不限於離婚時在場之人，始得為證人
    ，然究難謂非親見或親聞，雙方當事人確有離婚真意之人，亦得為證人（最高法
    院六十八年台上字第三七九二號判例意旨參照）。亦即民法第一千零五十二條所
    謂之證人，須對於離婚之協議在場聞見，或知悉當事人間有離婚之協議，始足當
    之。如配偶之一方持協議離婚書向證人請求簽名時，他方尚未表示同意離婚，證
    人自不知他方之意思，即不能證明雙方已有離婚之協議。是證人縱已簽名，仍不
    能謂已備法定要件而生離婚之效力。查，依被上訴人提出之兩願離婚書，其上固
    有證人李錄興、廖清涼之簽名、蓋章，惟證人李祿興、廖清涼對於兩造離婚之協
    議，並未曾在場見聞，亦不知悉兩造是否確有離婚之協議，此經李祿興、廖清涼
    結證在卷（見原審卷第三三、三九頁，本院卷第四一、四二頁），且為上訴人所
    不爭執（見原審卷第三三、三九頁），是證人李錄興、廖清涼既不能證明於簽署
    兩願離婚書時，兩造確有離婚之協議，縱如李錄興、廖清涼在兩願離婚書上簽名
    、蓋章，揆諸前開說明，兩造之離婚之形式法定要件尚不具備而生離婚之效力，
    因此兩造離婚既有無效之原因，兩造婚姻關係仍屬存在，被上訴人請求確認婚姻
    關係存在，為有理由，應予准許。
七、綜上所述，被上訴人主張兩造之協議離婚有無效之原因，為可採信，上訴人所辯
    均無可取。從而，被上訴人請求確認兩造婚姻關係存在，應予准許。原審判決理
    由亦認兩造離婚有無效之原因，然未依被上訴人之聲明「確認兩造間婚姻關係存
    在」（見原法院三次言詞辯論筆錄所載及起訴狀記載訴之聲明第一項）而為判決
    ，固有未當，惟其結論既認兩造離婚無效，並未逾越被上訴人聲明請求之範圍，
    亦寓有確認兩造婚姻關係存在之意思，且原審復就被上訴人之聲明內容於兩造充
    分辯論後為審理裁判，雖原判決主文第一項之記載略有不妥，惟本院認為祇需就
    該部分主文更正為「確認兩造婚姻關係存在」，使符被上訴人聲明之意及兩造爭
    執之所即可，毋庸為廢棄原判決之諭知，徒增訟累。從而，上訴意旨指摘原判決
    此部分不當，聲明廢棄，仍應認為無理由，應予駁回。又被上訴人備位聲明係附
    有廢棄原判決主文第一項之停止條件，惟因本院認上訴人之上訴無理由，應為駁
    回上訴之諭知，因此上訴人備位附帶上訴並未成就，本院就此部分自無庸審酌，
    附此敘明。
八、本件事證已臻明確，兩造其餘攻擊防禦方法，經本院審酌後，認均與本件之結論
    無礙，爰不一一論述，併予敘明。
九、據上論結，本件上訴為無理由，依民事訴訟法第四百四十九條第一項、第七十八
    條，判決如主文。
中      華      民      國    九十      年     十一     月     二十七     日
                                民事第十四庭
                                    審判長法  官  張  劍  男
                                          法  官  蔡  芳  齡
                                          法  官  蘇  芹  英
右正本係照原本作成。
如不服本判決，應於收受送達後二十日內向本院提出上訴書狀，其未表明上訴理由者
，應於提出上訴後二十日內向本院補提理由書狀（均須按他造當事人之人數附繕本）
上訴時應提出委任律師或具有律師資格之人之委任狀；委任有律師資格者，另應附具
律師及格證書及釋明委任人與受任人有民事訴訟法第四百六十六條之一第一項但書或
第二項（詳附註）所定關係之釋明文書影本。
中      華      民      國    九十      年    十一      月    二十八    日
                                          書記官  黃      愛
附註：
民事訴訟法第四百六十六條之一（第一項、第二項）：
對於第二審判決上訴，上訴人應委任律師為訴訟代理人。但上訴人或其法定代理人具
有律師資格者，不在此限。
上訴人之配偶、三親等內之血親、二親等內之姻親，或上訴人為法人、中央或地方機
關時，其所屬專任人員具有律師資格並經法院認為適當者，亦得為第三審訴訟代理人
。


司法院資訊處製作；財團法人民間司法改革基金會備份。
